臺灣高等法院刑事判決　　　　　　　　　　　　　　九十年度上易字第四二七八號
　　上　訴　人　臺灣板橋地方法院檢察署檢察官
　　被　　　告　甲○○
　　選任辯護人　杜英達
　　　　　　　　蔡英雌
右上訴人因被告偽造文書案件，不服臺灣板橋地方法院九十年度易字第六○○號，中
華民國九十年十一月十六日第一審判決（起訴案號：臺灣板橋地方法院檢察署八十八
年度偵字第一五四四六號）提起上訴，本院判決如左：
    主  文
上訴駁回。
    理  由
一、公訴意旨略以：被告甲○○為執業建築師係從事業務之人，於民國八十二年至八
    十三年間擔任臺北縣林口國中專科教室增建工程之設計人及監造人，竟基於偽造
    文書之概括犯意，明知該工程所訂製之鋁門窗與工地現況不符，承包商已有依現
    場實際尺寸，重新更改施作事實，竟仍在製作竣工圖時按未更改前原設計之鋁門
    窗尺寸而為登載，並以該竣工圖送交林口國中辦理驗收及結算，使林口國中無法
    比較原設計圖與實際現況是否一致，致生無法實際驗收之損害。被告甲○○復明
    知該工程在八十三年一月二十八日由承包廠商即告訴人長堤營造有限公司（以下
    簡稱長堤公司）申報完工後，告訴人即未再派人繼續於工地內從事工程之施作，
    竟於不詳時日偽載於八十三年二月至五月間，該公司曾派人在工地內從事工程施
    作不實之監工日報，而後再將該不實之監工日報提交林口國中辦理工程之驗收及
    結算，足使林口國中及長堤公司在計算實際施工日數上發生錯誤而造成損害。嗣
    後告訴人長堤公司與林口國中，即因對此實際完工時間有所爭議，經雙方協議以
    告訴人長堤公司於八十三年五月二十四日發函請林口國中派員驗收之發函日為完
    工日後，被告甲○○為配合此一決議，於第一次製作營繕工程結算驗收證明書時
    ，即載明該工程之完工日期為八十三年五月二十四日，並據此計算出該工程在「
    扣除天數」（即不算入施工之時間）為二七九日後之「逾期天數」為十二日。惟
    嗣後卻又再行改以先前所偽造之監工日報為依據，在八十七年五月二十五日製作
    第二次營繕工程結算驗收證明書上，登載「扣除天數」為二二三日，「逾期天數
    」為六十八日，致使告訴人長堤公司需額外多行負擔逾期天數之罰款，而足生損
    害於告訴人長堤公司，因認被告涉犯刑法第二百十六條、第二百十五條之行使業
    務文書登載不實罪嫌等語。
二、按犯罪事實應依證據認定之，無證據不得推定其犯罪事實。又不能證明被告犯罪
    者，應諭知無罪之判決，刑事訴訟法第一百五十四條、第三百零一條第一項分別
    定有明文。又事實之認定，應憑證據，如未能發現相當證據，或證據不足以證明
    ，自不能以推測或擬制之方法，以為裁判基礎（最高法院四十年台上字第八六號
    判例參照）。另按認定犯罪事實所憑之證據，雖不以直接證據為限，間接證據亦
    包括在內；然無論直接或間接證據，其為訴訟上之證明，須於通常一般之人均不
    致於有所懷疑，而得確信其為真實之程度者，始得據之為有罪之認定，倘其證明
    尚未達到此一程度，而有合理性懷疑之存在時，事實審法院復已就其心證上理由
    予以闡述，敘明其如何無從為有罪之確信，因而為無罪之判決者，尚不得任意指
    為違法，此亦有最高法院七十六年台上字第四九八六號判例可資參照。
三、本件公訴人認被告甲○○有行使業務登載不實文書之犯行，無非係以告訴人之指
    訴，被告所繪之竣工圖中關於鋁門窗部分，部分完工後之鋁門窗實際尺寸與竣工
    圖中鋁門窗尺寸並不相符，被告在偵查中所自承：八十三年二月至五月之監工日
    報，係於八十七年六月所製作，該監工日報製作時間係在八十七年五月二十五日
    第二次結算驗收證明書之後，且監工日報之內容相互矛盾之記載，被告所提出之
    工作記錄並未載明具體施工內容，及有結算證明書二本、亞細亞鋁業股份有限公
    司所出具之證明書一紙、監工日報、勘驗筆錄等證物，為主要論據。訊據被告甲
    ○○堅決否認有何行使業務登載不實文書犯行，辯稱：鋁門窗業者所製作鋁門窗
    ，告訴人未告知伊不能安裝，需變更設計圖，工程辦理初、複驗時已有竣工圖，
    告訴人亦未提出異議；完工日期定為八十三年五月二十四日，告訴人未異議，同
    年二月到五月還有百分之十尚未完工，之前監工日報表寫到八十三年一月二十八
    日，係告訴人長堤公司製作的，同年二月以後告訴人就沒有提出，八十三年二月
    至同年五月二十四日監工日報表是由伊建築師事務所寫，因學校在八十七年五月
    二十五日行文給伊事務所指監工日報表有欠缺，需補填監工日報表，他們與校方
    都有通知告訴人補填所欠缺八十三年二月到五月之監工日報表，為告訴人在電話
    中當場拒絕，因該工程若未驗收結案，對學校即產生困擾，該校總務主任韓仲威
    叫伊填寫補正不足的監工日報表，他們事務所方於八十三年六月十七日，依據氣
    象局的晴雨資料及事務所的日記資料，製作監工日報表完畢補送學校等語。經查
    ：
  (一)本件告訴人一再陳稱本件工程鋁門窗之原設計尺寸有誤，與實際尺寸不符，故重
    新修改門窗尺寸，且因現場鋁門窗尺寸與原設計尺寸差距過大，致本件工程停工
    五十六天，將鋁門窗重新修改製作完成後再行安裝，然被告明知此情卻事後製作
    不實之竣工圖，顯屬偽造文書，並為公訴人指訴被告之論據。惟：(1)原審於九十
    年六月十八日曾至本件工程地點實際勘驗結果，除少數鋁門窗寬度尺寸與原設計
    尺寸不符外，雙方於勘驗時對鋁門窗高度尺寸並不爭執（參原審卷第一○○頁背
    面勘驗筆錄）；復觀諸事後經告訴人、被告，及林口國中等三方簽名認可之該次
    測量結果圖，鋁門窗實際尺寸與該工程之設計圖有不符者，總計有十六橖（參原
    審卷第一一八頁林口國中所附該次測量結果），惟按臺灣省建築管理規則第三十
    一條「建築物之竣工尺寸，其他各部分尺寸誤差在百分之二以下，未逾十公分者
    ，視為符合核定計畫」之規定，該十六橖鋁門窗不符此規定，即誤差超過百分之
    二者僅有二橖，是本件工程竣工圖與鋁門窗實際尺寸不符前開臺灣省建築管理規
    則之規定者僅有二橖。(2)證人詹順統（即亞細亞鋁業股份有限公司職員）於原審
    證稱：告訴人長堤營造乙○○向伊買本件系爭貨品時，伊有到現場看過並當場測
    量，... 伊只有到現場量過一次，照現埸實際測量施工，沒有到現場量過二次，
    ... （告訴代理人問現場量的尺寸與建築師的圖是否完全相同？）大部分都符合
    ，有少數窗戶尺寸不同，（告訴代理人問是否要開立出廠證明？門窗尺寸量好後
    有沒有出具實際尺寸的藍圖？）全部做好後，事後才開出廠證明。他們藍圖在訂
    約時就附了，但在實際丈量後如有所不符，不另出具實際尺寸藍圖，就直接按實
    際尺寸施工，（辯護人問本件是在施工前就到現場量過，依現場實際尺寸直接施
    工？）是的，少數窗戶尺寸不符合，是指施工前之原始設計圖與實際測量所得尺
    寸藍圖不符，所以他們是直接按實際測量所得的藍圖施工，並不依原始設計圖施
    工，（告訴代理人問實際測量是在拆模前或拆模後？）拆模後才實際測量等語（
    參原審卷第二○二頁、第二○三頁）。(3)依本件工程合約第六條規定「乙方（即
    承包商告訴人長堤公司）應依據設計圖樣及施工規範與說明書負責施工，如施工
    圖樣與說明書有不符合之處，應以施工圖樣為準，或由雙方協議解決之」，告訴
    人原本即應依設計圖施工，縱施工時鋁門窗之實際尺寸與該工程之設計圖有不相
    符合之情形，亦屬告訴人施工之瑕疵，豈有倒因為果，反歸責於被告之理。(4)綜
    上，告訴人於施工之際，發現現場條件與設計圖樣不符，本應向被告事務所反應
    ，俾得以依法進行變更設計圖程序，惟查卷內並無何積極證據，足以證明告訴人
    有將上開實際施工情形與設計圖樣不符情形，告知被告，況系爭鋁門窗完工後，
    經實際測量後，其誤差超過原設計圖樣百分之二以上之鋁門窗僅有二橖，且不符
    規定者均尚未逾十公分，該誤差在尚可接受之範圍內，是難認被告有將明知不實
    事項登載於竣工圖之犯行。
  (二)本件告訴人與發包單位之林口國中及被告間之主要爭議係告訴人所主張之完工日
    期與其餘二者所認定之完工日期不同，暨告訴人主張其所承包之本件工程已於八
    十三年一月二十八日完工，有告訴人所製作並經被告簽證之八十三年一月工程日
    誌可證，告訴人既已完工，其後即未再派員施工，自無再行製作工程日誌之必要
    ，而林口國中及被告逕主張本件完工日期為八十三年五月二十四日，被告並基於
    業務者登載不實之意思，偽造八十三年二月至同年五月二十四日之工程日誌，因
    而據以向公訴人指訴被告犯有該犯行。然：(1)告訴人於八十三年五月二十四日所
    發給林口國中之長堤八三字○五號函中，另稱告訴人公司所承包之專科教室增建
    工程，於八十三年二月二十五日全部完工，並請求派員驗收，有該函附卷可稽（
    參臺灣板橋地方法院檢察署八十八年度偵字第一五四四六號卷第三二頁、原審卷
    第七五頁）。(2)告訴人於相關告訴理由狀中亦已多次自承本件完工日期之爭議，
    經告訴人、校方與被告三方協商後，確認工程算至八十三年五月二十四日（參原
    審卷第一八一頁、本院卷第一九五頁等）。另證人賴恒豐（即林口國中職員，當
    時擔任事務股長，本件由其承辦）於原審亦證稱：學校收文日期是八十三年五月
    二十七日，承包商驗收證明是寫八十三年五月二十四日完工，五月二十四日完工
    日期是學校與長堤公司共認的完工日期等語（參原審卷第九一頁）。(3)本件發包
    單位之林口國中先後於八十三年三月十九日、同年五月五日，分別以〈八三〉北
    縣林中總字第三六三號函，及〈八三〉北縣林中總字第六○七號函，告知告訴人
    公司所承包工程逾時遲延多日，並通知告訴人公司儘速完工及復工，有該等函文
    ，附卷可按（參前揭偵卷第三十頁、第三十一頁）。又證人賴恒豐於原審證述八
    十三年一月二十八日時仍有工程尚未完工；該校於八十三年三月十九日、八十三
    年五月五日有分別函催告訴人儘速完成增建工程；八十三年二月至五月間告訴人
    長堤公司有零零碎碎在施工等情（參原審卷第九一頁），益證於八十三年五月五
    日，告訴人長堤公司所承包之本件工程，仍有部分工程尚未完工。(4)綜上，本件
    告訴人係單方認定其所承包之工程，已於八十三年二月二十五日，甚或更早八十
    三年一月二十八日即已完工，然實務上依學校之驗收行政程序或建築師之驗收程
    序，則有不同之認定，因而致告訴人與學校及被告對於本件工程之完工日期有不
    同之認定，堪以認定。
  (三)揆諸前開說明，告訴人因與與學校及被告對於本件工程之完工日期有不同之認定
    ，僅製作至八十三年一月二十八日為止之工程日誌，縱其後林口國中曾請求告訴
    人長堤公司補正監工日報表，然告訴人予以拒絕（參原審卷第九二頁，證人韓仲
    威之證言），是被告所辯八十三年二月到五月還尚未完工，告訴人的監工日報表
    只寫到八十三年一月二十八日，以後告訴人就沒有提出，他們與校方都有通知告
    訴人把八十三年二月到五月監工日報表，告訴人拒絕等語，應屬可採。
  (四)證人韓仲威（即林口國中職員，擔任總務主任）於原審證稱：依政府營繕工程採
    購慣例，承包商於工程進行至合約所定特定進度，向業主提出估驗工程款之聲請
    時，是須提出所製作之工作日誌監工記錄，以為請領估驗工程款之依據，依慣例
    監工日報表須承包商製作蓋章確認後，送監造單位即建築師蓋章確認，再送校方
    確認後辦理請款手續；承包商若拒絕補正該等工作日誌或監工記錄時，他們就請
    建築師就監造實情提報，他們就依監造單位所提請款或結算等語（參原審卷第九
    二頁、第九三頁），是本件林口國中發包工程之結案程序，必須附具承包商自開
    工日至完工日之完整工程日誌，始能向上級之台北縣政府相關主管機關報核工程
    經費，以完成發包工程之全部作業程序，並報請結案。又按諸營建實務一般多係
    由施工單位製作工程日誌後，方交由監工單位認證慣例，被告未就本件工程製作
    工程日誌，尚難認有何違失。林口國中本於前開程序要求告訴人或被告提出工程
  日誌，以利結案，惟告訴人逕拒絕林口國中之要求，已說明如前；被告於八十七
    年六月九日接獲林口國中所發〈八七〉北縣林中總字第一一八五號函，通知其補
    送有關〈八十三年二、三、四、五月〉監工日誌之資料（參前揭偵卷第四七頁）
    後，曾以電話要求告訴人補至該資料，以便結案請款，惟遭亦告訴人拒絕。被告
    依前開政府營繕工程採購慣例亦屬有權製作工程日誌之人，是其於告訴人拒絕製
    作工程日誌後，為配合林口國中提報本件工程之結案程序，依據告訴人於八十三
    年二月至五月間尚有施工情形，及其他相關資料，而製作本件工程八十三年二月
    到五月監工日報表，使系爭工程案不再無限期地延宕，以便林口國中就本件工程
    早日提報結案。雖被告於八十七年五月二十五日製作第二次製作營繕工程結算驗
    收證明書時，亦依建築師事務所內自行記載之工程記事日誌及有關資料，併計入
    八十三年二月到五月間之逾期天數，致較第一次營繕工程結算逾期天數增加。然
    八十七年事後補正之監工日誌與八十三年施工日期，已有四年之久，被告已依現
    存相關資料逐日填載本工程之監工日誌，並據此製作第二次營繕工程結算驗收證
    明書，致二次營繕工程結算驗收證明書上所算出之逾期天數不一，但被告製作結
    算驗收證明書，無非係為使該工程早日結案，並非為增加告訴人逾期天數，尚難
    謂被告有登載不實之主觀犯意，除非有證據證明被告直接故意，始該當業務上登
    載不實之文書罪之構成要件外，若僅具未必故意或過失者，則不足以構成業務上
    登載不實之文書罪，本件尚無足夠證據證明被告有就系爭工程之監工日報表、營
    繕工程結算驗收證明書部分，故意為業務登載不實文書之犯行。告訴人與系爭工
    程之定作人即林口國中間關於工程逾期天數之計算，純屬民事糾紛，應循民事訴
    訟解決。
四、綜上所述，本件實係告訴人與林口國中及被告間就上開學校增建工程之民事爭執
    ，尚難認被告有行使業務登載不實文書之犯行。此外，復查無其他積極事證足認
    被告有何公訴人所指行使業務登載不實文書之犯行，不能證明被告犯罪。原審本
    同上之見解，以不能證明被告犯罪，而為被告無罪之諭知，經核並無違誤。檢察
    官依告訴人之聲請，上訴意旨仍認被告有行使業務登載不實文書之犯行，指摘原
    判決不當，其上訴為無理由，應予駁回。
據上論斷，應依刑事訴訟法第三百六十八條，判決如主文。
本案經檢察官李進誠到庭執行職務。
中  華       民      國    九十一    年      九       月      十    日
                              臺灣高等法院刑事第十三庭
                                  審判長法  官  蔡    燉
                                        法  官  鄧  振  球
                                        法  官  李  春  地
右正本證明與原本無異。
不得上訴。
                                        書記官  柳  秋  月
中      華      民      國    九十一    年      九      月     二十     日
